ACORDAO-COMPLETO-2423361

ACÓRDÃO 9775/2020 ATA 32/2020 - PRIMEIRA CÂMARA

VISTOS, relatados e discutidos estes autos de aposentadoria de servidores da Universidade Federal de Santa Catarina, 
ACORDAM os Ministros do Tribunal de Contas da União, reunidos em sessão da 1ª Câmara, ante as razões expostas pelo Relator, com fundamento no art. 39, inciso II, da Lei 8.443/1992 em:
9.1. considerar legais e conceder o registro dos atos iniciais de aposentadoria de Benoni Silvestri Rinaldi e Laercio Barbosa Pereira;
9.2. considerar ilegais e recusar o registro dos atos iniciais de aposentadoria de Antonio Carlos Rosa de Oliveira Junior, Brigida Nichele e Maria Aparecida Gonçalves;
9.3. dispensar a devolução dos valores indevidamente recebidos até a data da ciência desta deliberação, com fundamento no Enunciado 106 da Súmula de Jurisprudência do Tribunal;
9.4.  determinar à Universidade Federal de Santa Catarina que:
9.4.1. faça cessar os pagamentos decorrentes dos atos impugnados, excluindo a rubrica judicial de hora-extra dos proventos de Antonio Carlos Rosa de Oliveira Junior, Brigida Nichele e Maria Aparecida Gonçalves, bem assim excluindo a rubrica judicial de incorporação de função de Laercio Barbosa Pereira, comunicando ao Tribunal, no prazo de quinze dias, as providências adotadas, nos termos dos arts. 262, caput, do RITCU e 8º, caput, da Resolução-TCU 206/2007;
9.4.2. cadastre novos atos, livres das irregularidades apontadas, submetendo-os ao Tribunal no prazo de trinta dias, nos termos dos arts. 262, § 2º, do RITCU e 19, § 3º, da Instrução Normativa-TCU 78/2018;
9.4.3. informe aos interessados o teor desta deliberação, encaminhando ao Tribunal, no prazo de trinta dias, comprovante da data de ciência pelos interessados, alertando-os de que o efeito suspensivo proveniente de eventual interposição de recurso junto ao Tribunal não os exime da devolução dos valores indevidamente percebidos após a notificação, em caso de não provimento do recurso;
9.5. nos termos da Questão de Ordem aprovada pelo Plenário em 14/7/2011, determinar ao Departamento de Assuntos Extrajudiciais da Advocacia-Geral da União que faça o acompanhamento da Ação Ordinária n. 5003387.92.2015.4.04.7200, que tramita no Tribunal Regional Federal da 4ª Região, bem como notificar o Tribunal para fins de acompanhamento.

Ato de concessão de aposentadoria.

Primeira Câmara

Universidade Federal de Santa Catarina.

3. Interessados/Responsáveis:
3.1. Interessados: Antonio Carlos Rosa de Oliveira Junior (XXX.795.140-XX); Benoni Silvestri Rinaldi (XXX.839.089-XX); Brigida Nichele (XXX.299.959-XX); Laercio Barbosa Pereira (XXX.536.528-XX); Maria Aparecida Gonçalves (XXX.598.089-XX).

13.1. Ministros presentes: Benjamin Zymler (na Presidência), Walton Alencar Rodrigues (Relator) e Bruno Dantas.
13.2. Ministro-Substituto convocado: Augusto Sherman Cavalcanti.
13.3. Ministro-Substituto presente: Weder de Oliveira.

WALTON ALENCAR RODRIGUES

Adoto, como relatório, a instrução da Sefip (peça 11) , que contou com a concordância do MPTCU (peça 13) :
"INTRODUÇÃO
1.	Trata-se de atos iniciais de concessão de aposentadoria de Antonio Carlos Rosa de Oliveira Junior, Benoni Silvestri Rinaldi, Brigida Nichele, Laercio Barbosa Pereira e Maria Aparecida Gonçalves, ex-servidores da Universidade Federal de Santa Catarina - UFSC.
2.	Os atos foram submetidos, para fim de registro, à apreciação do Tribunal de Contas da União (TCU) , de acordo com o art. 71, inciso III, da Constituição Federal. O cadastramento e a disponibilização ao TCU ocorreram por intermédio do Sistema de Apreciação e Registro de Atos de Admissão e Concessões, na forma dos arts. 2º, caput e incisos I a VI, e 4º, caput, da Instrução Normativa-TCU 78/2018.
EXAME TÉCNICO
Das constatações
3.	Do exame da ficha financeira extraída do Siape (peça 2) , constatou-se que todos os inativos deixaram de receber a rubrica de decisão judicial referente à URV (3,17%) , a qual fazia parte dos respectivos benefícios de partida.
4.	Ainda do exame da ficha Siape, observou-se o pagamento de uma rubrica de decisão judicial referente à hora-extra nos proventos de Antonio Carlos Rosa de Oliveira Junior, Brigida Nichele e Maria Aparecida Gonçalves, e outra alusiva à incorporação de função nos proventos de Laercio Barbosa Pereira.
5.	Por último, da análise do ato de Benoni Silvestri Rinaldi, detectou-se a averbação de 3 anos, 1 mês e 1 dia de tempo insalubre laborado em períodos anteriores à Lei 8.112/1990, e do exame do ato de Maria Aparecida Gonçalves, verificou-se o cômputo de 10 anos, 7 meses e 6 dias de atividade rural, certificado pelo INSS.
Das aposentadorias de Antonio Carlos Rosa de Oliveira Junior e Brigida Nichele
6.	Conforme informado no item 4, os interessados continuam percebendo a rubrica '16171 DECISAO JUDICIAL TRANS JUG APO' alusiva à hora-extra, nos valores de R$ 765,88 e R$ 1.068,92, respectivamente, cujo pagamento é tido como irregular por esta Corte de Contas.
Da rubrica judicial de hora-extra
7.	Em relação à parcela judicial de horas-extras, cabe observar que esta Corte de Contas entende que a hora-extra é uma vantagem do regime celetista incompatível com a situação jurídico-estatutária implantada pela Lei 8.112/1990.
8.	A continuidade de pagamentos da espécie, no novo regime, apenas é admissível se tal providência for necessária para assegurar, imediatamente após a transposição ao Regime Jurídico Único - RJU, ocorrida em 1/1/1991, a irredutibilidade da remuneração anteriormente recebida pelos servidores envolvidos, sendo que, nesse caso, a vantagem deve ser paga sob a forma de Vantagem Pessoal Nominalmente Identificada - VPNI, devendo ser paulatinamente compensada nos aumentos subsequentes conferidos ao funcionalismo, até o seu completo desaparecimento, sujeitando-se apenas aos reajustes gerais do funcionalismo (Acórdãos TCU 2.066/2007 e 4.074/2008, ambos da 1ª Câmara, de relatoria dos Ministros Aroldo Cedraz e Guilherme Palmeira, respectivamente, e 1.330/2007 e 399/2008, ambos da 2ª Câmara, de relatoria do Ministro Aroldo Cedraz) .
9.	Sendo assim, os atos de Antonio Carlos Rosa de Oliveira Junior e Brigida Nichele devem ser considerados ilegais, com determinação à UFSC para excluir de seus proventos a parcela relativa à hora-extra judicial.
Da aposentadoria de Benoni Silvestri Rinaldi
10.	Consoante já anunciado no item 5, o ex-servidor se inativou no cargo de Médico, computando de 3 anos, 1 mês e 1 dia de tempo insalubre laborados anteriormente à Lei 8.112/1990.
Do tempo insalubre 
11.	Em relação à contagem ponderada de tempo prestado em atividades consideradas de risco, perigosas ou insalubres, o TCU, nos termos do Acórdão 2008/2006-TCU-Plenário, de relatoria do Ministro Walton Alencar Rodrigues, em consonância com o posicionamento adotado pela Suprema Corte, passou a reconhecer essa possibilidade ao servidor que exerceu, como celetista, no serviço público, atividades dessa natureza no período anterior à vigência da Lei 8.112/1990. 
12.	Para esse fim, este Tribunal tem aceitado a averbação realizada de ofício pelo órgão/entidade de origem quando se trata de cargo cujas atribuições, presume-se, envolvam risco para a higidez física do profissional, como, por exemplo, médico, odontólogo e enfermeiro. No entanto, para ocupantes de outros cargos, em especial aqueles de natureza eminentemente administrativa, é indispensável a apresentação de certidão emitida pelo INSS ou, alternativamente, de laudo oficial que efetivamente comprove a existência de risco à integridade física do servidor ou a presença de agentes nocivos à sua saúde no local de trabalho (e.g. Acórdão 911/2014-TCU-Plenário, de relatoria do Ministro Benjamin Zymler) . 
13.	Assim, o interessado faz jus ao acréscimo do referido tempo (3 anos, 1 mês e 1 dia) , pois exerceu o cargo de médico, cujas atribuições, presume-se, envolvam risco para a higidez física do profissional, além de o período laborado ter sido anterior à edição da Lei 8.112/1990.
14.	Portanto, o ato de Benoni Silvestri Rinaldi pode receber a chancela de legalidade e o registro por esta Egrégia Corte.
Da aposentadoria de Laercio Barbosa Pereira
15.	O interessado se inativou em 19/4/2010 no cargo de Professor Titular, após 38 anos, 1 mês e 20 dias de tempo de serviço, com fundamento legal no art. 3º da EC 47/2005, conforme formulário Sisac.
16.	Como já noticiado no item 4, consta o pagamento de rubrica judicial no valor de R$ 160,76, referente à incorporação de função, nos proventos do ex-servidor.
17.	Ocorre que, de acordo com os registros do ato Sisac, bem como dos da ficha de dados funcionais extraída do Siape (peça 3) , o interessado não obteve direito à incorporação de nenhuma função comissionada.
18.	Diante disso, conclui-se que o inativo não pode perceber a rubrica judicial no valor de R$ 160,76, referente à incorporação de função, pelo simples fato de que jamais incorporou função comissionada, conforme se verifica nos registros dos sistemas Sisac e Siape. 
19.	Assim, tendo em vista que a citada rubrica passou a ser paga a partir de fevereiro/2012, após a concessão de sua aposentadoria, o ato pode ser considerado legal e ordenado o registro, porém com determinação à UFSC para excluir a rubrica '16171 DECISAO JUDICIAL TRANS JUG APO', no valor de R$ 160,76, dos proventos do inativo.
Da aposentadoria de Maria Aparecida Gonçalves
20.	Conforme informado no item 4, a ex-servidora continua percebendo a rubrica '16171 DECISAO JUDICIAL TRANS JUG APO' relativa à hora-extra, no valor de R$ 771,14, cujo pagamento é tido como irregular por esta Corte de Contas.
21.	A argumentação para demonstrar a irregularidade da citada rubrica é a mesma apresentada nos itens 7-8 precedentes. No entanto, por motivo de economia processual, deixa-se de repeti-la.
22.	Sendo assim, o ato de Maria Aparecida Gonçalves deve ser considerado ilegal, com determinação à UFSC para excluir de seus proventos a parcela referente à hora-extra judicial.
23.	Outra irregularidade apontada no ato de Maria Aparecida Gonçalves foi o cômputo de 10 anos, 7 meses e 6 dias de atividade rural, certificado pelo INSS, conforme antes anunciado no item 5.
24.	Há informação do Gestor de Pessoal no ato esclarecendo que a servidora aposentada retornou à atividade por ter computado tempo rural e ganhou judicialmente o direito de retornar à inatividade.
25.	O parecer do Controle Interno foi de legalidade, mas com a justificativa de que no processo de Ação Ordinária n. 5003387.92.2015.4.045.7200/SC (o número correto é: 5003387.92.2015.4.04.7200) foi deferida antecipação de tutela que determinou a manutenção da aposentadoria da parte autora, bem como que não fossem cobradas as contribuições previdenciárias relativas ao tempo rural averbado.
Do tempo de atividade rural
26.	A jurisprudência pacífica do TCU a respeito do tema foi consolidada em 29/2/2012, por meio do Acórdão 414/2012-TCU-Plenário, de relatoria do Ministro Augusto Nardes. Esse acórdão aprovou o Enunciado 268 da Súmula da Jurisprudência do TCU, nos seguintes termos: 'O tempo de atividade rural somente poderá ser averbado para fins de aposentadoria no serviço público se recolhidas as respectivas contribuições previdenciárias na época própria ou, posteriormente, de forma indenizada'.
27.	Conclui-se, assim, que não há que se falar na contagem de tempo de serviço rural para o serviço público sem que haja prova da efetiva contribuição previdenciária correspondente.
28.	Na AO n. 5003387.92.2015.4.04.7200, da 2ª Vara Federal de Florianópolis/SC, o juiz deferiu a antecipação de tutela nos termos a seguir:
Ante o exposto: 01. Defiro o pedido de antecipação dos efeitos da tutela. Em consequência, determino que a autora continue aposentada e auferindo seus proventos, sem necessidade de recolhimento de contribuições previdenciárias relativas ao tempo rural averbado, até o julgamento final desta ação. 02. ...
29.	Impende ressaltar que a referida AO se encontra na situação de 'Suspensão/Sobrestamento - Aguarda Decisão Tribunal Superior - Repercussão Geral (STF) ' desde 8/7/2019 (peça 4) .
30.	No que concerne à OS n. 5003387.92.2015.4.04.7200, que ainda está pendente de decisão no TRF da 4ª Região, ela é incapaz de modificar o entendimento deste Tribunal acerca da matéria trazida aos autos e, independentemente do posicionamento do judiciário, deve ser mantido o julgamento pela ilegalidade da presente aposentadoria, tendo em vista a competência do TCU, prevista no art. 70, III, da Lei Maior de 1988.
31.	 Entretanto, como o direito à averbação do tempo rural sem as respectivas contribuições previdenciárias está assegurado pela decisão judicial, não há como determinar a suspensão do pagamento do benefício, conforme já decidido por este Tribunal ao prolatar o Acórdão 8183/2019-TCU-Segunda Câmara, de relatoria do Ministro Aroldo Cedraz:
9.2. suspender, de ofício, para o recorrente Levino Lazzarotto Silvestre, os efeitos do item 9.3.1 do Acórdão 7945/2018-TCU-Segunda Câmara, tendo em vista a decisão judicial transitada em julgado nos autos da Ação Ordinária 2006.72.00.010155-0 (TRF 4ª Região) , movida pelo Sindicato dos Trabalhadores em Saúde e Previdência do Serviço Público Federal no Estado de Santa Catarina;
9.3 determinar ao Departamento de Assuntos Extrajudiciais da Advocacia-Geral da União que acompanhe e informe a este Tribunal acerca de eventual interposição de Ação Rescisória em face da decisão judicial transitada em julgado;
9.4. determinar à Gerência Executiva do INSS em Chapecó-SC que dê imediato cumprimento ao item 9.3.1 do Acórdão 7945/2018-TCU-Segunda Câmara, no caso de cessarem os efeitos da decisão judicial proferida no âmbito da ação constante do item anterior;
9.5. dar ciência da presente deliberação ao recorrente, à Advocacia-Geral da União e à Gerência Executiva do INSS em Chapecó-SC, ressaltando-se que o Relatório e o Voto que a acompanham podem ser consultados no endereço .
32.	Do exposto, o ato em tela deve ser considerado ilegal, deixando de se determinar à UFSC a suspensão do pagamento dos proventos, uma vez que a AO n. 5003387.92.2015.4.04.7200 ainda está pendente de decisão definitiva no TRF da 4ª Região.
CONCLUSÃO
33.	Em razão do exposto, e tendo em vista as análises realizadas, os atos iniciais de concessão de aposentadoria de Benoni Silvestri Rinaldi e Laercio Barbosa Pereira podem receber a chancela de legalidade, e os atos iniciais de concessão de aposentadoria de Antonio Carlos Rosa de Oliveira Junior, Brigida Nichele e Maria Aparecida Gonçalves devem ser considerados ilegais com recusa de registro por esta Egrégia Corte.
PROPOSTA DE ENCAMINHAMENTO
34.	Ante o exposto, e com base nos arts. 71, inciso III, da Constituição Federal; 1º, inciso V, e 39, inciso II, da Lei 8.443/1992; 260, §§ 1º e 4º, do Regimento Interno do Tribunal de Contas da União, propõe-se:
	a) considerar LEGAIS e conceder o registro dos atos iniciais de concessão de aposentadoria de Benoni Silvestri Rinaldi (CPF: XXX.839.089-XX) e Laercio Barbosa Pereira (CPF: XXX.536.528-XX) , com a ressalva de que não estão mais percebendo a rubrica judicial alusiva à URV (3,17%) ;
	b) considerar ILEGAIS e recusar o registro dos atos iniciais de concessão de aposentadoria de Antonio Carlos Rosa de Oliveira Junior (CPF: XXX.795.140-XX) , Brigida Nichele (CPF: XXX.299.959-XX) e Maria Aparecida Gonçalves (CPF: XXX.598.089-XX) ;
	c) dispensar a devolução dos valores indevidamente recebidos até a data da ciência do acórdão que vier a ser prolatado, com base no Enunciado 106 da Súmula da Jurisprudência do TCU;
d) determinar à Universidade Federal de Santa Catarina, com base no art. 45 da Lei 8.443/1992, que:
	d.1) faça cessar os pagamentos decorrentes dos atos impugnados, excluindo a rubrica judicial de hora-extra dos proventos Antonio Carlos Rosa de Oliveira Junior, Brigida Nichele e Maria Aparecida Gonçalves, bem assim excluindo a rubrica judicial de incorporação de função de Laercio Barbosa Pereira, comunicando ao TCU, no prazo de quinze dias, as providências adotadas, nos termos dos arts. 262, caput, do Regimento Interno do TCU e 8º, caput, da Resolução-TCU 206/2007;
	d.2) cadastre novos atos, livres das irregularidades apontadas, submetendo-os ao TCU no prazo de trinta dias, nos termos dos arts. 262, § 2º, do Regimento Interno do TCU e 19, § 3º, da Instrução Normativa-TCU 78/2018;
	d.3) informe aos interessados o teor do acórdão que vier a ser prolatado, encaminhando ao TCU, no prazo de trinta dias, comprovante da data de ciência pelos interessados, nos termos do art. 4º, § 3º, da Resolução-TCU 170/2004, alertando-os de que o efeito suspensivo proveniente de eventual interposição de recurso junto ao TCU não os exime da devolução dos valores indevidamente percebidos após a notificação, em caso de não provimento desse recurso;
	e) nos termos da Questão de Ordem aprovada pelo Plenário em 14 de junho de 2011, determinar ao Departamento de Assuntos Extrajudiciais da AGU que faça o acompanhamento da Ação Ordinária n. 5003387.92.2015.4.04.7200, que ainda tramita no TRF da 4ª Região, bem como notificar a Conjur/TCU para fins de acompanhamento."
É o relatório.

não há

Procurador Marinus Eduardo De Vries Marsico.

APOSENTADORIA. UNIVERSIDADE FEDERAL DE SANTA CATARINA. PARCELAS IRREGULARES RELATIVAS A HORAS-EXTRAS. INCORPORAÇÃO INDEVIDA DE QUINTOS. TEMPO DE ATIVIDADE RURAL SEM RECOLHIMENTO DAS CONTRIBUIÇÕES PREVIDENCIÁRIAS. ILEGALIDADE DE ATOS. NEGATIVA DE REGISTRO. LEGALIDADE DE OUTROS. DETERMINAÇÕES.

APOSENTADORIA (APOS)

Secretaria de Fiscalização de Pessoal (SEFIP).

Trata-se da apreciação dos atos iniciais de aposentadoria de Antonio Carlos Rosa de Oliveira Junior, Benoni Silvestre Rinaldi, Brigida Nichele, Laercio Barbosa Pereira e Maria Aparecida Gonçalves, ex-servidores da Universidade Federal de Santa Catarina (UFSC) .
Os atos foram encaminhados ao Tribunal há menos de 5 anos (peças 5 a 9) .
Ao analisar os atos de Antonio Carlos Rosa de Oliveira Junior e de Brigida Nichele, a Sefip detectou que os interessados recebem a rubrica '16171 DECISAO JUDICIAL TRANS JUG APO' referente a horas-extras, cujo pagamento é contrário ao entendimento do Tribunal de que essa é uma vantagem do regime celetista incompatível com o Regime Jurídico Único (RJU) , instituído pela Lei 8.112/1990. Dessa forma, propõe que esses atos sejam julgados ilegais, com determinação à UFSC para que exclua dos proventos a parcela relativa à hora-extra.
O ato de Laercio Barbosa Pereira padece da irregularidade de conter parcela relativa incorporação de função sendo que o servidor jamais incorporou função comissionada, conforme se verificou nos registros dos sistemas Sisac e Siape. Entretanto, a inclusão da rubrica ocorreu após a concessão da sua aposentadoria. Assim, a Sefip propõe o julgamento pela legalidade do ato, com determinação à UFSC para exclusão da parcela irregular.
A parcela referente a horas-extras também foi identificada no ato de Maria Aparecida Gonçalves e, portanto, a Sefip propõe determinação à UFSC para exclusão da parcela irregular. Adicionalmente, verificou-se o cômputo de mais de 10 anos de atividade rural, sem a respectiva contribuição previdenciária.
Ocorre que a inativa, por meio da AO 5003387.92.2015.4.04.7200, da 2ª Vara Federal de Florianópolis/SC, obteve antecipação de tutela para continuar aposentada e auferir proventos, sem a necessidade de recolhimento de contribuições relativas ao tempo rural averbado, até o julgamento final da ação, que se encontra pendente de decisão no TRF da 4ª Região.
Nesse caso, a Sefip propõe o julgamento pela ilegalidade sem, contudo, determinar à UFSC que suspenda os proventos integralmente, mas apenas a parcela relativa à hora-extra.
O MPTCU concordou com a análise e a proposta de encaminhamento elaborada pela Sefip.
Feita a apresentação, passo a decidir.
Os atos contemplam várias irregularidades que passo a examinar.
No tocante às horas-extras, a jurisprudência do Tribunal é pacífica quanto à obrigatoriedade de que tal rubrica - criada no momento da entrada em vigor do RJU, para evitar a redutibilidade da remuneração anteriormente recebida por servidores públicos - fosse convertida em Vantagem Pessoal Nominalmente Identificada (VPNI) e compensada, até seu completo desaparecimento, pelos reajustes posteriores concedidos ao funcionalismo.
Dessa forma, os atos de servidores estatutários que contenham rubricas relativas a horas-extras são sempre julgados ilegais e têm os registros negados.
Quanto ao tempo de atividade rural, o Enunciado 268 da Súmula de Jurisprudência do Tribunal prescreve a possibilidade de averbação, para fins de aposentadoria no serviço público, nos casos em que ocorra o recolhimento das respectivas contribuições previdenciárias na época própria ou, posteriormente, de forma indenizada.
No caso concreto, o ato de aposentadoria de Maria Aparecida Gonçalves apresenta tempo de atividade rural não respaldado pelas respectivas contribuições previdenciárias e, ainda, rubrica irregular relativa a horas-extras.
Nesse último caso, entretanto, deixo de determinar a suspensão dos pagamentos integrais dos proventos, em razão da decisão judicial que concedeu à inativa antecipação de tutela para permanecer aposentada e auferir proventos até o julgamento final da ação no TRF da 4ª Região.
Por fim, o ato de Laercio Barbosa Pereira contém parcela referente a incorporação de função sem que o servidor, de acordo com os registros dos sistemas Sisac e Siape, tenha incorporado função comissionada. Como a incorporação teve início após a data de concessão da aposentadoria, julgo legal o ato inicial de aposentadoria e faço determinação para que a UFSC proceda à exclusão da parcela irregular de seus proventos. 
Feitas essas considerações, voto por que o Tribunal de Contas da União aprove o acórdão que ora submeto à apreciação deste colegiado.
TCU, Sala das Sessões Ministro Luciano Brandão Alves de Souza, em 15 de setembro de 2020.
WALTON ALENCAR RODRIGUES 
Relator